Inventaris van de archieven van de Consulentschappen in de provincie Zuid-Holland van het Ministerie van Landbouw, Natuur en Voedselkwaliteit, 1879-1990 (1995)
Nationaal Archief, Den Haag
Consulentschappen in de provincie Zuid-Holland
Consultenschappen Zuid-Holland
1879-1995
merendeel 1879-1990
37236
34,1 meter; 1359 inventarisnummers.
Normale geschreven en getypte documenten, geen bijzondere handschriften. Het archief bestaat uit dossiers. Hierin kunnen zich foto’s, negatieven en kaarten bevinden.
Nationaal Archief, Den Haag
Rijkszuivelconsulentschap voor Zuid-Holland in Gouda, 1879-1957
Rijkszuivelconsulentschap voor de Boerenkaas in Gouda, (1939) 1959-1971 (1973)
Rijkszuivelconsulentschap voor Zuivelonderwijs in Gouda, 1895-1966 (1973)
Rijkszuivelconsulentschap voor Consumptiemelk in 's-Gravenhage, 1946-1965
Rijkszuivelconsulentschap voor Melkproducten in 's-Gravenhage, 1953-1970
Rijkslandbouwleraar voor Zuid-Holland, 1896 – 1900
Rijkslandbouwconsulentschap in Rotterdam, 1948 – 1969 (1976)
Rijkslandbouwconsulentschap Dordrecht/Barendrecht, 1915 – 1969 (1983)
Consulentschap voor de Akkerbouw en Rundveehouderij in Barendrecht, (1957) 1969 – 1980 (1991)
Consulentschap voor de Akkerbouw in Barendrecht, 1979 – 1984 (1991)
Consulentschap voor de Akker- en Tuinbouw in Barendrecht, 1984 – 1989
Rijksveeteeltconsulentschap voor Zuid-Holland in Den Haag, 1926 – 1969 (1976)
Consulentschap voor de Rundveehouderij in Gouda, (1960) 1969 – 1989 (1990)
Rijkspluimveeteeltconsulentschap voor Noord-, Zuid-Holland en Zeeland in Leidschendam, 1943 – 1973
Consulentschap voor de Varkens- en Pluimveehouderij in Noord-Holland, Zuid-Holland en Utrecht, (1964) 1969 – 1989
Rijkstuinbouwconsulentschap in Lisse, 1910 – 1969
Consulentschap voor de Tuinbouw in Lisse, (1948) 1969 – 1978
Rijkstuinbouwconsulentschap/ Consulentschap in Algemene Dienst voor de Bloembollenteelt in Lisse, 1963 – 1978
Rijkstuinbouwconsulentschap in Barendrecht, 1935 – 1969 (1982)
Consulentschap voor de Tuinbouw in Barendrecht, (1951) 1969 – 1977 (1978)
Rijkstuinbouwconsulentschap in Naaldwijk, 1940 – 1969
Consulentschap voor de Tuinbouw in Naaldwijk, (1948) 1969 – 1990 (1995)
Consulentschap in Algemene Dienst voor de Groente- en Fruitteelt onder Glas in Naaldwijk, 1982 – 1989
Rijkstuinbouwconsulentschap in Boskoop/Consulentschap voor de Tuinbouw in Boskoop, 1948 – 1981
Consulentschap voor de Tuinbouw te Midden Holland in Ter Aar, 1983 – 1989 (1990)
Rijksconsulentschap voor Grond- en Pachtzaken in Den Haag, 1943 – 1958 (1974)
Rijkstuinbouwconsulentschap voor particuliere tuinen en volkstuinen, 1954 – 1968 (1976)
College van Consulenten, 1947 – 1962
Commissie van de Provinciale Stierenkeuringen in Zuid-Holland, 1896 – 1915
Commissie ter Uitkeering der Rijkspremiën tot Ondersteuning van de Veefokkerij, 1897 – 1938
Provinciale Commissie ter Bevordering van de Rundveefokkerij in Zuid-Holland, 1949 – 1970
Rijkslandbouwwinterschool en Rijks Hogere en Middelbare Landbouwschool in Dordrecht, 1898 – 1967
Stichting Veevoederbureau voor Zuid-Holland, 1929 – 1970
Stichting Landbouwbelang Alblasserwaard-Vijfheerenlanden (SLAV), 1953 – 1974 (1978)
Vereniging Proeftuin Rijnsburg en Omstreken, 1954 – 1976
Stichting Waarborginstituut voor de Tuinbouw in Zuid-Holland, 1954 – 1983
Stichting Landbouwbelangen Voorne-Putten-Rozenburg, 1956 – 1968
Streekverbeteringscommissie Voorne-Putten-Rozenburg, 1961 – 1969
Laboratorium voor Bloembollenonderzoek in Lisse, 1961 – 1979
Vereniging naar Beter Fruit in Numansdorp, 1970 – 1977 (1989)
Het archief bevat: 1. de archiefbescheiden gevormd door het Rijkszuivelconsulentschap voor Zuid-Holland in Gouda in de periode 1879 – 1957 2. de archiefbescheiden gevormd door het Rijkszuivelconsulentschap voor de Boerenkaas in Gouda in de periode (1939) 1959 – 1971 (1973) 3. de archiefbescheiden gevormd door het Rijkszuivelconsulentschap voor Zuivelonderwijs in Gouda gevormd in de periode 1895 – 1966 (1973) 4. de archiefbescheiden gevormd door het Rijkszuivelconsulentschap voor Consumptiemelk in ’s-Gravenhage in de periode 1946 – 1965 5. de archiefbescheiden gevormd door het Rijkszuivelconsulentschap voor Melkproducten in ’s-Gravenhage in de periode 1953 – 1970 6. de archiefbescheiden gevormd door de Rijkslandbouwleraar voor Zuid-Holland in de periode 1896 – 1900 7. de archiefbescheiden gevormd door het Rijkslandbouwconsulentschap in Rotterdam in de periode 1948 – 1969 (1976) 8. de archiefbescheiden gevormd door het Rijkslandbouwconsulentschap Dordrecht/Barendrecht in de periode 1915 – 1969 (1983) 9. de archiefbescheiden gevormd door het Consulentschap voor de Akkerbouw en Rundveehouderij in Barendrecht in de periode (1957) 1969 – 1980 (1991) 10. de archiefbescheiden gevormd door het Consulentschap voor de Akkerbouw in Barendrecht in de periode 1979 – 1984 (1991) 11. de archiefbescheiden gevormd door het Consulentschap voor de Akker- en Tuinbouw in Barendrecht in de periode 1984 – 1989 12. de archiefbescheiden gevormd door het Rijksveeteeltconsulentschap voor Zuid-Holland in Den Haag in de periode 1926 – 1969 (1976) 13. de archiefbescheiden gevormd door het Consulentschap voor de Rundveehouderij in Gouda in de periode (1960) 1969 – 1989 (1990) 14. de archiefbescheiden gevormd door het Rijkspluimveeteeltconsulentschap voor Noord-, Zuid-Holland en Zeeland in Leidschendam in de periode 1943 – 1973 15. de archiefbescheiden gevormd door het Consulentschap voor de Varkens- en Pluimveehouderij in Noord-Holland, Zuid-Holland en Utrecht in de periode (1964) 1969 – 1989 16. de archiefbescheiden gevormd door het Rijkstuinbouwconsulentschap in Lisse in de periode 1910 – 1969 17. de archiefbescheiden gevormd door het Consulentschap voor de Tuinbouw in Lisse in de periode (1948) 1969 – 1978 18. de archiefbescheiden gevormd door het Rijkstuinbouwconsulentschap/ Consulentschap in Algemene Dienst voor de Bloembollenteelt in Lisse in de periode 1963 - 1978 19. de archiefbescheiden gevormd door het Rijkstuinbouwconsulentschap in Barendrecht in de periode 1935 – 1969 (1982) 20. de archiefbescheiden gevormd door het Consulentschap voor de Tuinbouw in Barendrecht in de periode (1951) 1969 – 1977 (1978) 21. de archiefbescheiden gevormd door het Rijkstuinbouwconsulentschap in Naaldwijk in de periode 1940 – 1969 22. de archiefbescheiden gevormd door het Consulentschap voor de Tuinbouw in Naaldwijk in de periode (1948) 1969 – 1990 (1995) 23. de archiefbescheiden gevormd door het Consulentschap in Algemene Dienst voor de Groente- en Fruitteelt onder Glas in Naaldwijk in de periode 1982 – 1989 24. de archiefbescheiden gevormd door het Rijkstuinbouwconsulentschap in Boskoop/Consulentschap voor de Tuinbouw in Boskoop in de periode 1948 – 1981 25. de archiefbescheiden gevormd door het Consulentschap voor de Tuinbouw te Midden Holland in Ter Aar in de periode 1983 – 1989 (1990) 26. de archiefbescheiden gevormd door het Rijksconsulentschap voor Grond- en Pachtzaken in Den Haag in de periode 1943 – 1958 (1974) 27. de archiefbescheiden gevormd door het Rijkstuinbouwconsulentschap voor particuliere tuinen en volkstuinen in de periode 1954 – 1968 (1976) 28. de archiefbescheiden gevormd door het College van Consulenten in de periode 1947 – 1962 29. de archiefbescheiden gevormd door de Commissie van de Provinciale Stierenkeuringen in Zuid-Holland in de periode 1896 – 1915 30. de archiefbescheiden gevormd door de Commissie tot Uitkeering der Rijkspremiën tot Ondersteuning van de Veefokkerij in de periode 1897 – 1938 31. archiefbescheiden gevormd door de Provinciale Commissie ter Bevordering van de Rundveefokkerij in Zuid-Holland in de periode 1949 – 1970 32. archiefbescheiden gevormd door de Rijkslandbouwwinterschool en Rijks Hogere en Middelbare Landbouwschool in Dordrecht in de periode 1898 – 1967 33. archiefbescheiden gevormd door de Stichting Veevoederbureau voor Zuid-Holland in de periode 1929 – 1970 34. de archiefbescheiden gevormd door de Stichting Landbouwbelang Alblasserwaard-Vijfheerenlanden (SLAV) in de periode 1953 – 1974 (1978) 35. de archiefbescheiden gevormd door de Vereniging Proeftuin Rijnsburg en Omstreken in de periode 1954 – 1976 36. de archiefbescheiden gevormd door de Stichting Waarborginstituut voor de Tuinbouw in Zuid-Holland in de periode 1954 – 1983 37. de archiefbescheiden gevormd door de Stichting Landbouwbelangen Voorne-Putten-Rozenburg in de periode 1956 – 1968 38. de archiefbescheiden gevormd door de Streekverbeteringscommissie Voorne-Putten-Rozenburg in de periode 1961 – 1969 39. de archiefbescheiden gevormd door het Laboratorium voor Bloembollenonderzoek in Lisse in de periode 1961 – 1979 40. de archiefbescheiden gevormd door de Vereniging naar Beter Fruit in Numansdorp in de periode 1970 – 1977 (1989) Incidenteel kunnen er stukken voorkomen uit eerdere en latere perioden. Grote series binnen het archief worden gevormd door stukken betreffende het geven van voorlichting door middel van persartikelen in diverse media en stukken betreffende het doen van onderzoek.
Archiefvorming
Geschiedenis van de archiefvormer
Algemeen
De overheid bemoeide zich aanvankelijk nauwelijks met de landbouw, ook in de 19e eeuw een belangrijke bedrijfstak in ons land. Particuliere landbouwverenigingen hielden zich bezig met de problemen op dat gebied. Na de grote landbouwcrisis in 1878 werd de overheid actiever: bij KB nr. 28 van 16 september 1886 werd een landbouwcommissie ingesteld. Een van de maatregelen die de commissie voorstelde was de benoeming van rijkslandbouw- en rijkstuinbouwleraren (later consulenten genoemd). In 1890 werd in Overijssel en Gelderland de eerste rijkslandbouwleraar van Nederland aangesteld. Deze was onder meer belast met het toezicht op proefvelden, het toezicht op het landbouwonderwijs, het verstrekken van adviezen aan land- en tuinbouwers en aan provinciale en gemeentelijke autoriteiten.
Peter Priester, Landbouwvoorlichting en bedrijfsontwikkeling in Overijssel en de IJsselmeerpolders, 1890-1983 (Zwolle 1983) 1.
Van 1892 tot 1898 ressorteerden het Rijkslandbouwonderwijs en de Rijkslandbouwvoorlichting onder twee verschillende ministeries. Landbouwonderwijs was ondergebracht bij de afdeling Onderwijs van het ministerie van Binnenlandse Zaken, terwijl de overige taken bij de afdeling Landbouw van het ministerie van Waterstaat, Handel en Nijverheid waren geplaatst. De afdeling Rijkslandbouwvoorlichting werd in 1898 ook naar Binnenlandse Zaken overgebracht. Sindsdien zijn de onderdelen voorlichting en onderwijs op het gebied van de landbouw steeds onder één ministerie gebleven: in 1901 was dat het ministerie van Waterstaat, Handel en Nijverheid, in 1905 dat van Landbouw, Handel en Nijverheid (afdeling V).
In 1906 veranderde de afdeling Landbouw in de directie van de Landbouw (bij KB van 7 maart, nr. 12, gewijzigd bij KB van 30 september 1913, nr. 63 en opnieuw vastgesteld bij KB van 20 mei 1914, nr. 55), die nadien onder verschillende departementen ressorteerde.
Deze directie van de Landbouw kreeg een aantal afdelingen. Van 1906-1939 ressorteerden de consulenten onder één van die afdelingen. Tot 1963 was er alleen sprake van regionale consulentschappen die direct onder de directies op het departement ressorteerden. In 1963 werd in elke provincie een Provinciale Directie voor de Landbouwvoorlichting ingesteld met aan het hoofd een hoofdingenieur-directeur (HID). Deze had de taak om de werkzaamheden van de verschillende consulenten te coördineren. De taak van de Rijksconsulent bestond vooral uit voorlichting, onderzoek en onderwijs. In de jaren dertig kreeg de Rijkslandbouwvoorlichtingsdienst de beschikking over rayonassistenten (de latere bedrijfsvoorlichters) die zich bezig gingen houden met de directe voorlichting aan boeren en tuinders.
Priester, Landbouwvoorlichting 2.
Na de Tweede Wereldoorlog vond een verschuiving plaats in de taakuitvoering. Was de voorlichting aanvankelijk gericht op de individuele boer, in de jaren vijftig en zestig werd deze meer groepsgericht. Dit kwam o.a. tot uiting in activiteiten met betrekking tot de streekverbetering en de voorlichting in ruilverkavelingsgebieden.
Inleiding van de Inventaris van het archief van de Rjiksconsulentschappen in de provincie Overijssel (1900) 1923-1988 (Winschoten 2000) CAS inventaris 397, 6. Ook wel: Inventaris van de Rijksconsulentschappen in de provincie Overijssel, Historisch Centrum Overijssel (HCO) toegangnummer 619.
In 1968 begon men te praten over een vernieuwde opzet van de Rijkslandbouwvoorlichtingsdienst. De toenemende specialisatie op de land- en tuinbouwbedrijven en de noodzaak over de nieuwste kennis te kunnen beschikken vroegen een goed functionerend, nauw samenwerkend team van landbouwvoorlichters.
Tot de uitgangspunten van de reorganisatie behoorden verder het verkrijgen van een nauwe samenwerking met landbouworganisaties en het bedrijfsleven in het algemeen op voorlichtingsgebied om met een doeltreffende begeleiding van boer en tuinder te bereiken, zowel in technisch-economisch als in sociaal opzicht. De gevoerde besprekingen leidden uiteindelijk tot de opheffing van de bestaande 58 consulentschappen in 1969, en de instelling van 42 nieuwe diensten. Voorts werden consulentschappen voor veredelingsproductie ingesteld. Deze consulentschappen kwamen in de plaats van onder meer de vroegere Pluimveeteeltconsulentschappen.
Inleiding van de Inventaris van het archief van de Rijksconsulentschappen in de provincie Overijssel (1900) 1923-1988 (Winschoten 2000) CAS inventaris 397, 6. Ook wel: Inventaris van de Rijksconsulentschappen in de provincie Overijssel, Historisch Centrum Overijssel (HCO) toegangnummer 619.
Voorlichting in de landbouw werd aanvankelijk gegeven in de productiesfeer. In niet-grondgebonden bedrijfstakken en in de tuinbouw werd al rekening gehouden met de marktsituatie en de verticale bedrijfskolom. Na circa 1960 werden, naar aanleiding van gestegen productie, vraagstukken met betrekking tot rationalisering van de productiesystemen belangrijk. De aandacht ging vooral uit naar bedrijfseconomische aspecten. Voorlichting richtte zich vooral op bedrijfsstructurele ontwikkelingen en op nieuwe bedrijfstechnieken. De nadruk binnen de voorlichting verplaatste zich van vooral technische voorlichting naar bedrijfseconomische ontwikkeling. De consulentschappen moesten (als gevolg van allerlei ontwikkelingen in de agrarische sector) centrale punten worden voor een gebied van waaruit deskundige hulp werd geboden aan de agrarische ondernemers.
De dagelijkse leiding van het consulentschap lag bij de consulent. Gelet op de omvang en de aard van het consulentschap werd de consulent bijgestaan door onder meer ingenieur(s), bedrijfstakdeskundigen, specialisten en het hoofd voorlichtingszaken. De consulent (en eventueel ingenieurs) leidden de bedrijfstakdeskundigen. De bedrijfstakdeskundigen gaven (met inachtneming van hun verantwoordelijkheid voor de bedrijfstak in hun gebied) leiding aan de bedrijfsvoorlichters. De hoofden voorlichtingszaken hielden zich op hun beurt bezig met de interne organisatie van het consulentschap, de programmering en de voorlichtingskundige aspecten die zich in het consulentschap voordeden bij de overbrenging van kennis naar de land- en tuinbouwer.
De bedrijfstakdeskundigen en specialisten kwamen vooral in groepsverband in contact met de land- en tuinbouwers, terwijl de bedrijfsvoorlichters de meeste directe contacten hadden met de agrarische ondernemers.
Rijkszuivelconsulentschap voor Zuid-Holland in Gouda
In 1893 werd A. Bos de tweede rijkszuivelconsulent in Nederland. Zijn standplaats werd Den Haag. Zijn belangrijkste taak lag op het gebied van de zelfkazerij. De rijkszuivelconsulent gaf advies, demonstraties en cursussen over diverse aspecten van de boerenkaasbereiding. Door de benoeming van Ir. W.J. Huisman waren er twee rijkszuivelconsulenten in Zuid-Holland. Deze situatie bleef bestaan totdat W.J. Huisman de taken van A. Bos overnam. De taken van de consulent lagen op het gebied van de boeren, de boerenkaasbereiding, het geven van melkcursussen en ’s winters het geven van onderwijs aan de winterscholen in Dordrecht en Voorhout. Daarnaast werden er ’s winters cursussen voor fok- en controleverenigings- of fabriekscontroleur gegeven. In de oorlog lag de zuivelvoorlichting grotendeels stil. Tot 1949 waren er slechts een klein aantal mensen werkzaam bij het consulentschap. Daarna werd de personeelsformatie uitgebreid.
Behalve het aantal personeelsleden, werd ook de voorlichting op het gebied van de boerenkaasbereiding uitgebreid. Niet alleen het aantal personeelsleden werd uitgebreid. Ook de voorlichting bij de boerenkaasbereiding werd, door propaganda in samenwerking met onder andere landbouworganisaties en bedrijfsverenigingen, uitgebreid. Daarnaast werd de organisatie van melkcursussen bevorderd en er kwam meer aandacht voor het machinaal melken. Met ingang van 1 februari 1959 werd het Rijkszuivelconsulentschap in Gouda opgeheven. De rijksveeteeltconsulent voor Zuid-Holland in ’s-Gravenhage werd voor de provincie Zuid-Holland belast met het geven van voorlichting op het gebied van de melkwinning en –behandeling op de boerderij, de voorlichting op het terrein van het machinaal melken en het technisch adviseurschap ten aanzien van het onderwijs in de zuivelvakken. Daarnaast werd er een Rijkszuivelconsulentschap voor de Boerenkaas in Gouda opgericht.
Rijkszuivelconsulentschap voor de Boerenkaas in Gouda
Per 1 februari 1959 werden het Rijkszuivelconsulentschap in Utrecht en het Rijkszuivelconsulentschap voor Zuid-Holland in Gouda opgeheven. De taken van dit consulentschap werden verdeeld over het Rijksveeteeltconsulentschap in Utrecht en het nieuwe Rijkszuivelconsulentschap voor de Boerenkaas in Gouda. Dit nieuwe consulentschap, dat zich voornamelijk bezighield met het geven van voorlichting en advies aan zelfkazers, was een consulentschap in algemene dienst. Dit hield in dat het ambtsgebied van de consulent het hele land omvatte. In de praktijk bleef het werkgebied van de consulent, door het ontbreken van zelfkazers in andere provincies, echter beperkt tot de provincies Utrecht en Zuid-Holland.
Rijkszuivelconsulentschap voor het Zuivelonderwijs in Gouda
Het eerste zuivelonderwijs ontstond aan het einde van de negentiende eeuw; een ontwikkeling die samenhing met het ontstaan van fabrieksmatige verwerking van zuivel. In toenemende mate ging het Rijk zich met zuivel en zuivelonderwijs bemoeien. Zo ontstonden de zuivelconsulentschappen en dus ook het Rijkszuivelconsulentschap voor het zuivelonderwijs in Gouda. De consulent voor het zuivelvakonderwijs in Gouda was belast met het organiseren en geven van zuivelvakonderwijs in Utrecht en Zuid-Holland. Onderwijs werd gegeven door middel van cursussen en aan Rijkslandbouwwinterscholen. Een andere taak van het consulentschap was het geven van advies aan verenigingen en bedrijven over zuivelaangelegenheden. Het consulentschap is in 1966 opgeheven, waarna de Regionale Stichting Beroepsopleiding Levensmiddelenindustrie voor Zuid-Holland en Utrecht, gevestigd in Gouda, de werkzaamheden voortzette.
Rijkszuivelconsulentschap voor Consumptiemelk en Melkproducten in ’s-Gravenhage
Omstreeks 1880 ging de coöperatieve verwerking van melk steeds meer op de voorgrond treden; de bereiding van boter en kaas werd overgebracht van de boerderij naar de fabriek. In deze tijd ontbrak het in Nederland aan voorlichting en aanmoediging van de zijde van deskundigen, zoals wel het geval was in het buitenland, vooral in Denemarken. Met de tijdelijke aanstelling van een deskundige op zuivelgebied uit Sleeswijk-Holstein in 1881 door de Friesche Maatschappij van Landbouw, die optrad als inspecteur in de zuivelbereiding en adviezen gaf, en in 1889 door dezelfde Maatschappij de aanstelling van een ambtenaar in vaste dienst, die zich als consulent geheel zou wijden aan de bevordering van de belangen van de zuivelbereiding, begint de geschiedenis van het zuivelconsulentwezen in Nederland. Het goede voorbeeld, door de Friesche Maatschappij van Landbouw gegeven, vond navolging in andere provincies.
Ofschoon in bijna alle provincies het initiatief voor de aanstelling van zuivelconsulenten werd genomen door de bestaande landbouworganisaties, waarbij het Rijk financiële steun verleende, waren de consulenten toch niet te beschouwen als direct ondergeschikte ambtenaren van die organisaties. Evenwel waren er al spoedig moeilijkheden voornamelijk van financiële aard. De uitgaven gingen bij sommige landbouworganisaties weldra de draagkrachten te boven, zodat deze naast de Rijkssubsidie ook bijdragen van zuivelfabrieken moesten vragen. Daarom werd besloten in 1912 om de consulenten geleidelijk over te laten gaan in overheidsdienst. De eerste zuivelconsulenten die tot Rijksambtenaar werden benoemd, waren die in de provincies Noord-Brabant en Noord- en Zuid-Holland, waarna sinds 1930 geleidelijk in de andere provincies ook rijkszuivelconsulenten werden benoemd. In de jaren 1957-1979 werden de provinciale rijkszuivelconsulentschappen geleidelijk opgeheven.
In de plaats daarvan werden enerzijds vele taken ondergebracht bij enkele landelijke specialistische rijkszuivelconsulentschappen, namelijk voor Kaas te Arnhem, en voor Consumptiemelk en voor Melkproducten, de beide laatsten gevestigd in 's-Gravenhage, allen ressorterende onder de Directie Veeteelt- en Zuivelaangelegenheden en anderzijds taken overgenomen door de provinciale rijksveeteeltconsulenten.
De werkzaamheden van het consulentschap bestonden voornamelijk uit:
voorlichting op melkhygiënisch terrein, grotendeels door middel van het melkonderwijs
individuele voorlichting en onderwijs inzake machinaal melken
voorlichting inzake veeverpleging en stalhygiëne door demonstraties en stalwedstrijden
onderwijs in zuivelbereiding aan Landbouwwinterscholen
onderwijs door middel van cursussen voor controleurs fokvereniging, stal- en voederadviseurs en personeel van zuivelfabrieken
toezicht op het onderwijs aan melkdistribuanten
richting geven aan de zuivelbereiding in grote lijnen door middel van het adviserend lidmaatschap van zuivelbonden, controlestations en commissies van deze.
In 1954 werd het Rijkszuivelconsulentschap voor Melkproducten in Den Haag ingesteld. De consulent kreeg een dubbele taak. Hij was in de eerste plaats het hoofd van het consulentschap en in de tweede plaats werd hij belast met de dagelijkse leiding van de Rijkszuivelinspectie. De Rijkszuivelinspectie was belast met het Rijkstoezicht op de kaas-, boter- en melkproductencontrolestations en het Zuivel Kwaliteitscontrole Bureau (ZKB). Naar aanleiding van de samenvoeging van de Directies Veeteelt en Zuivel werd een Inspecteur voor het Zuivelwezen benoemd. Aan hem werd onder andere de dagelijkse leiding van het Bureau van de Rijkszuivelinspecteur toevertrouwd. De consulent bleef nauw samenwerken met de Inspecteur voor het Zuivelwezen, waarbij de consulent vooral de werkzaamheden met betrekking tot de melkproducten kreeg toebedeeld. In de periode van 1962-1965 verbleef de rijkszuivelconsulent voor melkproducten in het buitenland voor het vervullen van een opdracht voor de Food and Agriculture Organization van de Verenigde Naties. Vanwege de pensionering van de rijkszuivelconsulent voor consumptiemelk werd dit consulentschap per 1 januari 1966 samengevoegd met het Rijkszuivelconsulentschap voor Melkproducten tot het nieuwe Rijkszuivelconsulentschap voor Consumptiemelk en Melkproducten.
De taak van het Rijkszuivelconsulentschap voor Consumptiemelk en Melkproducten was het geven van voorlichting op het gebied van de consumptiemelk, consumptiemelkproducten, melkproducten en zogenaamde speciaalproducten; enerzijds aan de overheid anderzijds aan de zijde van het bedrijfsleven. Kenmerkend voor het consulentschap was dat het geen rechtstreeks of indirect contact had met de boer en het geen voorlichting gaf en geen diensten verleende aan al dan niet regionale overheidsvoorlichtingsdiensten.
Er bestond wel een direct contact met de zuivelindustrie en de toeleverende en verwerkende industrie.